【裁判字號】    94,訴,2253
【裁判日期】    950629
【裁判案由】    公共危險等
【裁判全文】
臺灣桃園地方法院刑事判決              94年度訴字第2253號
公  訴  人  臺灣桃園地方法院檢察署檢察官
被      告  丙○○
指定辯護人  本院公設辯護人己○○
上列被告因公共危險等案件，經檢察官提起公訴（94年度偵字第
8028號），本院判決如下：
    主  文
丙○○放火燒燬現供人使用之住宅，未遂，處有期徒刑參年捌月
。
被訴傷害部分不受理。
    事  實
一、丙○○前於民國92年7 月間認識戊○○（原名郭瓊文），之
    後2 人成為男女朋友，並同居在桃園縣桃園市○○路403 巷
    3 號2 樓戊○○之住處，然2 人已於93年9 月間分手，但仍
    同居在該處。嗣丙○○於93年9 月26日晚上，應戊○○要求
    持其住處內之某沙拉油桶大小之塑膠桶，外出購買價值約新
    臺幣30元之九五無鉛汽油供戊○○之機車加油，約11時許返
    家後，卻與戊○○因細故發生口角爭執，致其心生不滿，遂
    在該供其與戊○○、郭之女兒丁○○共同居住使用之住處（
    下稱系爭住宅），基於傷害之犯意，徒手毆打戊○○，致戊○○受有頭部挫傷等傷害（傷害部分，業據戊○○撤回告訴
    ，詳下述）；旋又明知其與戊○○倒在客廳地上拉扯爭吵之
    過程中，前開放置在客廳沙發附近地上之塑膠桶已被推倒，
    內之汽油又因蓋子未蓋緊而溢出流洩在客廳地上，屋內已充
    滿汽油味，若以火點燃或用燃燒物隨意丟擲在地上極易引發
    大火燒燬系爭住宅，竟仍基於放火燒燬現供人使用之住宅之
    故意，在離開該住處之前，將已用打火機點燃之香菸朝內丟
    往客廳中單人座沙發及桌子附近之地上，導致該處起火燃燒
    ；丙○○見狀即因緊張而逃離該處，戊○○則呼叫在該住宅
    房間內睡覺之郭予瑄逃離現場並報警，幸因該住宅所在之世
    界花園社區值班之保全人員乙○○在警衛室接獲火警警報，
    而持滅火器上樓與其餘警衛、住戶等人一同救火，始未燒燬
    系爭住宅，僅屋內沙發扶手、桌巾等物受有燒損，牆壁等處
    則受煙燻，而未損及系爭住宅之主要結構及效用，丙○○始
    未得逞。嗣因戊○○前往警局就訊時供陳係丙○○所為，始
    循線查獲上情。
二、案經戊○○訴由桃園縣政府警察局桃園分局報請臺灣桃園地
    方法院檢察署檢察官偵查起訴。
    理  由
壹、有罪部分：
一、證據能力：
    辯護人雖為被告丙○○利益，於準備程序中主張：證人戊○○及丁○○之警詢筆錄無證據能力，被告則表示對證據能力
    沒有意見，惟其後辯護人另具狀陳稱：同意檢察官於準備程
    序所引全部證據方法之證據能力（見本院卷第34頁公設辯護
    人證據調查聲請書（二）所載），被告及辯護人並於審理期
    日對本院調查該2 人之警詢筆錄表示沒有意見，僅爭執其等
    證詞之證明力（見本院卷第124 、125 頁筆錄），則該等筆
    錄縱確屬傳聞證據，然本院審酌該等筆錄之作成情況認屬適
    當，依據刑事訴訟法第159 條之5 第1 項之規定，該2 人之
    警詢筆錄亦得作為證據，合先敘明。
二、認定事實：
    訊據被告對於在上開時間，攜帶裝滿汽油之塑膠桶，至系爭
    住宅與告訴人戊○○發生爭執，過程中汽油溢出，其後該處
    因汽油燃燒引發火災等節均供陳無誤，惟矢口否認有何放火
    燒燬現供人使用之住宅未遂犯行，辯稱係不小心引起火災，
    然就起火之原因，先辯稱：伊不小心把汽油弄倒在沙發上，
    當時有抽菸，所以才會不小心燒起來云云（見本院卷第15頁
    筆錄）；後又改以：伊與告訴人在客廳拉扯，所以導致汽油
    桶翻倒，汽油流出來，後來伊走的時候有點菸，因為身上衣
    服有沾到汽油，衣服就先起火，伊趕快把衣服脫掉，之後衣
    服丟在地上，就整個引燃等詞置辯（見本院卷第114 、115
    頁筆錄）。經查：
  (一)上開被告與告訴人在系爭住宅內爭吵，過程中因其2 人在地
    上互相拉扯而打翻放置在客廳沙發附近地上且蓋子未蓋緊之
    汽油桶，汽油因而溢出，屋內充滿汽油味，後該屋又從客廳
    中單人座沙發及桌子附近起火燃燒，後保全人員乙○○等人
    及時撲救，但屋內桌巾等物仍受有燒損，牆壁等處則受煙燻
    之情，業據被告供述無訛，核與證人即告訴人戊○○歷次證
    稱該屋因汽油起火燃燒等節，暨證人乙○○於本院審理中之
    具結證詞均大致相符，並有桃園縣政府消防局火災原因調查
    報告書（下稱本案火災報告書）及現場照片等件附於偵卷可
    參，該報告書並具體記載：客廳內部物品均以越靠近單人座
    沙發及桌子處燒損越嚴重，其他處所僅受煙燻，顯示火流延
    燒方向係由客廳單人座沙發及桌子處，起燃向四周延燒所致
    ，現場僅發現被火嚴重燒燬之沙發、桌巾、日曆及油漬等物
    品燃燒殘餘物，另於廚房門口地板發現殘留乙只打火機，經
    採證燃燒殘餘物，鑑析後檢出有汽油類促燃劑，研判起火原
    因以人為縱火（使用汽油引火）之可能性較大等語明確（見
    94年度核退字第514 號卷第10、11頁（三）綜合分析與研判
    處），此與上開照片所示之現場狀況及證人證詞均相符而可
    採信，則系爭住宅因汽油起火燃燒之事實已足堪認定。
  (二)至於被告究係如何引起該處火災一事：
  １證人戊○○於本院審理中證稱：伊與被告打架後跌倒在地上
    ，伊只覺得身上濕濕的，有聞到汽油味，應該是汽油被踢倒
    ，被告站在大門口，伊與被告繼續叫罵，伊記得被告有點一
    支菸，伊有看到被告丟菸蒂，然後就看到煙了，伊到廚房拿
    水要倒，之後就發生氣爆；被告衣服有碰到汽油，故其把衣
    服脫下來，之後2 人對罵，被告點菸，右手拿衣服，左手拿
    菸，後來被告菸一丟，伊就看到濃煙了；被告是站在大門邊
    點菸，是用同一隻手拿菸跟拿打火機點菸，之後菸是往屋裡
    丟的，然後被告就跑了，被告丟香菸的時候，滿屋子汽油味
    等語明確（見本院卷第75至82頁筆錄）。
  ２上開證詞，核與其於偵訊中結證稱：伊與被告吵架時踢倒汽
    油，2 人都跌倒，被告有點一支菸，是菸丟在地上著火的，
    被告跌倒時衣服有沾到汽油等語相符（見94年度偵字第8028
    號第23、24頁筆錄），並與被告迭於偵訊及本院準備程序中
    所稱是因為抽菸才會不小心引起火災之情大致相合，被告並
    於證人戊○○作證完畢後陳稱對其所述沒有意見，戊○○所
    述是事實等語無誤（見本院卷第86頁筆錄）；再參照本案火
    災報告書及卷附照片所示，廚房門口地板確有發現殘留乙只
    打火機，該打火機之擺放位置係靠近大門與廚房中間之地上
    （見同上核退卷第13頁現場平面及物品配置圖及第20頁上方
    相片7） ，與證人即桃園縣消防局隊員庚○○所稱到場後聞
    到汽油味及煙燻味，並在廚房門口邊的地上發現打火機之證
    詞（見本院卷第102 頁審理筆錄）相符，此亦可佐證戊○○
    所稱被告在大門口用打火機點菸之情，另客廳單人座沙發一
    側扶手及該側扶手下方地上均有明顯之燒損跡象（見同上核
    退卷第21頁上方相片11），此又證實證人戊○○偵訊中所言
    被告點燃之香菸是丟在地上才著火等節無誤，再被告陳稱汽
    油桶是在客廳三人座及二人座沙發之間的地方翻倒（見本院
    卷第115 頁審理筆錄），與上開火災報告書鑑定所認單人座
    與桌子附近之起火處極為接近，此有上開核退卷第17頁之平
    面圖在卷可稽，足認系爭住宅內之起火點確有足夠之易燃物
    質（汽油）存在，足以與已點燃之香菸結合而起火燃燒，則
    被告顯係在離開系爭住宅之前，在大門口點菸，並隨手將點
    菸用之打火機丟在大門邊之地上，後再將已點燃之香菸朝屋
    內客廳單人座沙發附近丟擲，結合早已逸漏在該處地上之汽
    油，因而從客廳單人座沙發及桌子附近起燃向四周延燒之情
    已甚明確。
  ３雖證人戊○○另於警詢中稱：被告是將身上衣服脫下，拿打
    火機點燃左手上的衣服丟向客廳，然後屋內就發生大火，被
    告沒穿上衣就跑掉了云云，與被告於本院審理中稱有把身上
    著火的衣服丟在地上，用腳一直踩想要滅火之供詞（見本院
    卷第116 至118 頁筆錄）相近；然其2 人所稱被告之衣服，
    業經證人即承辦員警甲○○到庭結證稱：是一件男用POLO
    衫，其到場處理時有扣得1 件衣服及1 個汽油桶，同上偵卷
    第16頁上方照片所示汽油桶上覆蓋的衣服，戊○○說就是被
    告的，該衣服有燒損的痕跡，但沒有全然燒燬，是其他到場
    員警依據戊○○所述把衣服拿到汽油桶上擺放並拍照，該等
    扣案物後來因為淹水都被工友清掉了等語（見本院卷第120
    、121 頁筆錄）無誤，觀諸其所提及之上開照片可知，衣服
    外露可見之部分均未見任何燒灼之痕跡，若被告確實如戊○○於警詢所述，將衣服用打火機點燃丟向屋內而與地上溢流
    之汽油結合燃燒，斷無可能仍保持此無大面積燒灼的狀態而
    於員警到場後撿至汽油桶上拍成該張照片，被告所稱有用腳
    踩衣服滅火之動作反適足以解釋衣服沒有大面積燒灼狀態之
    原因，故依據上開照片顯示之客觀狀態，證人戊○○於警詢
    所述顯與實情不符，其於審理中證稱：警察局講的，有部分
    是氣話，被告脫下上衣點火這部分不實在等語（見本院卷第
    77 頁 筆錄）非無所本；至於證人丁○○於事發當時正在房
    間內睡覺，沒有看到事發經過業據其於偵訊中證述明確，且
    上開火災報告書所援引戊○○及丁○○之談話筆錄，即係上
    開該2 人之警詢筆錄（見同上核退卷第13、14頁），故均無
    法佐證證人戊○○於警詢所述實在，應以其於偵訊及本院審
    理中之具結證詞可採。
  (三)衡諸上情，被告與戊○○爭吵拉扯之際，塑膠桶內之汽油已
    經溢出而流洩在客廳沙發附近之地上，並導致滿屋汽油味，
    其2 人身上之衣物均因此沾染汽油，被告之上衣甚至還因被
    告持打火機點燃香菸而起火，而需要被告脫掉上衣用腳踩熄
    ，則在此情形下，將已點燃之香菸朝汽油處丟擲過去，極易
    因此引發大火而燒燬系爭住宅，此「星星之火可以燎原」之
    尋常道理，被告實難諉為不知，況系爭住宅客廳內沙發為布
    面材質，桌上並有桌巾，此觀諸卷附現場照片自明，該等材
    質均為易燃物，被告明知該處附近已有汽油流洩，而仍將點
    燃之香菸往該充滿易燃物之處丟擲，堪認被告於丟擲香菸之
    際，具有放火燒燬現供人使用住宅之直接故意至明。又雖被
    告知悉其丟擲香菸之際，戊○○母女均仍在屋內，然其係往
    大門之反方向，亦即靠近客廳裡面牆壁之單人座沙發處丟擲
    香菸，丟擲後又因緊張而跑離現場，並未阻絕戊○○母女之
    逃生路線，而流出之汽油雖足以引起火災，但以其僅一沙拉
    油桶大小之量來看，將不足以迅即造成猛烈之火勢致其母女
    無從逃生，且被告與戊○○縱有爭吵拉扯甚至打傷戊○○（
    傷害部分已撤回告訴），但仍不足以證明被告因此即有致其
    於死地之動機及犯意，故實難僅因被告在眼見客廳沙發起火
    緊張之際跑離現場未喊失火及叫戊○○母女趕快離開之情，
    遽認被告有何殺人之直接及間接故意，附此敘明之。
  (四)按刑法第一百七十三條第一項所謂放火燒燬現供人使用之住
    宅，必須樑、柱、屋頂及支撐壁等房屋構成之重要部分已因
    燃燒結果致喪失其效用，始得認已達既遂程度，如僅房屋內
    之家具、物件燒燬，房屋本身尚未達喪失其效用之程度，即
    不能依該條項論罪（最高法院76年度台上字第8230號、79年
    度台上字第2656號及87年度台上字第1719號判決意旨參照）
    。本件被告在系爭現供人使用之住宅放火，造成該處有約3
    平方公尺之燒損，其他樓層則無燃燒情形，室內客廳單人座
    沙發一側扶手有燒損情形，其他沙發無燃燒情形，桌子桌巾
    燒損，地板留有燒損之日曆，其他處所無燃燒情形，顯示火
    勢侷限在客廳單人座沙發及桌子燃燒等現場房屋燃燒之情形
    ，有上開火災報告書在卷可稽，則本案住宅顯然只有房屋內
    之家具、物件燒燬，房屋本身主要結構均仍未因火災而喪失
    效用甚明，參照上述判決意旨，難認被告所為已達放火燒燬
    現供人使用之住宅之既遂程度而係未遂；且證人乙○○業已
    到庭證稱：從發現有火警、救火到火被撲滅的過程中，均未
    看到被告，也未從任何監視系統看到被告，僅事後調閱系爭
    住宅電梯口之監視器錄影帶，看到被告走進電梯直接到地下
    2 樓，被告沒有出現在警衛室等候直到火災撲滅才離開，當
    時整個社區的人都在找被告，但沒有找到等語明確，經審判
    長當庭讓其與被告對質，被告陳稱：伊係到地下2 樓將車開
    到地面上來，把車子停好，自己跑到警衛室云云，證人仍堅
    稱：該處有兩個哨，分別是車道上及中央警衛室，車道上不
    可能停車，而且當時整個社區的人都在找被告等詞無誤（均
    見本院卷第70至73頁筆錄），證人乙○○與本件火災並無直
    接之利害關係，且經具結擔保其所述實在，其所述亦無顯有
    悖於常理之處，是其證詞應堪採信，則系爭住宅之所以未達
    全然燒燬之程度，顯係因乙○○等人之及時撲救所致，而非
    因被告出於己意中止放火行為方未燒燬。
  (五)綜上所述，被告故意朝系爭現供人使用之住宅丟擲已點燃之
    香菸，結合地面上潑灑流洩出來之汽油而放火等節已明，被
    告上開因意外引起火災之辯詞，顯係事後避重就輕之詞，委
    無足取。本件事證明確，被告犯行堪以認定，應依法論科。
三、適用法律：
    被告於上開時、地，放火燒燬現供被害人戊○○、丁○○等
    人所使用之住宅，核其所為，係犯刑法第173 條第3 項、第
    1 項放火燒燬現供人使用之住宅未遂罪。又被告係基於放火
    燒燬現供人使用之住宅之犯意，而已著手放火之行為，惟因
    保全人員及時趕到現場撲滅火勢，致系爭住宅未全燬，亦未
    達喪失效用之程度，為未遂犯，應依刑法第26條前段規定減
    輕其刑。爰審酌被告僅因與被害人戊○○爭吵拉扯，一時情
    緒失控即對現供人使用之住宅放火，嚴重影響社會秩序，而
    行為人一旦放火，火勢常非其所能控制，因此殃及無辜，無
    端造成傷亡之情形，屢屢可見，且放火行為造成之財產、人
    命損失，亦往往較一般毀損、傷害、殺人等針對性之犯罪嚴
    重，對公共安全之潛在危險較高，被告犯後又未能坦承全部
    犯行，態度非佳，然系爭住宅之火勢非大且已及時撲救，未
    造成實質具體之嚴重財產及任何人命損失，暨其素行、生活
    狀況、犯罪之動機、目的、手段、所生損害等一切情狀，量
    處如主文所示之刑，以示懲儆。
貳、不受理部分：
一、公訴意旨另略以：被告於93年9 月26日晚上11時許，在戊○○之系爭住宅，因細故爭執，而基於傷害之犯意，徒手毆打
    戊○○，致其受有頭部挫傷、頸部挫傷等傷害，因認被告此
    部分所為涉有刑法第277 條第1 項之傷害罪嫌，且與上開有
    罪部分應分論併罰等語。
二、按告訴乃論之罪，告訴人於第一審辯論終結前得撤回其告訴
    ，又告訴經撤回者，法院應諭知不受理之判決，刑事訴訟法
    第238條第1項、第303條第3款分別定有明文。
三、本件被告因公共危險等案件，經檢察官提起公訴，認其上開
    毆傷告訴人戊○○部分所為，係犯刑法第277 條第1 項之傷
    害罪，依同法第287 條前段規定，須告訴乃論。茲據告訴人
    於95年3 月7 日具狀撤回其傷害告訴，此有刑事撤回告訴狀
    1 紙附卷足憑（見本院卷第40頁），依照前開法條之規定，
    本件就被告被訴傷害部分，爰不經言詞辯論逕諭知不受理。
據上論斷，應依刑事訴訟法第299 條第1 項前段、第303 條第3
款、第307 條，刑法第173 條第3 項、第1 項、第26條前段，判
決如主文。
本案經檢察官柯怡如到庭執行職務。
中    華    民    國    95    年    6    月     29    日
                  刑事第五庭    審判長法  官  潘政宏
                                      法  官  邱滋杉
                                      法  官  吳勇毅
以上正本證明與原本無異。
如不服本判決，應於判決送達後10日內向本院提出上訴狀（應附
繕本），上訴於臺灣高等法院。
                                      書記官  陳夏施
中    華    民    國    95    年    6     月    29    日
附錄本案論罪科刑法條全文：
中華民國刑法第173條
（放火或失火燒燬現住建築物及交通工具罪）
放火燒燬現供人使用之住宅或現有人所在之建築物、礦坑、火車
、電車或其他供水、陸、空公眾運輸之舟、車、航空機者，處無
期徒刑或七年以上有期徒刑。
失火燒燬前項之物者，處一年以下有期徒刑、拘役或五百元以下
罰金。
第一項之未遂犯罰之。
預備犯第一項之罪者，處一年以下有期徒刑、拘役或三百元以下
罰金。
如不服本判決，應於判決送達之翌日起10內向本院提出上訴（應
附繕本），上訴於臺灣高等法院。


司法院資訊處製作；財團法人民間司法改革基金會備份。
